【裁判字號】    97,易,1139
【裁判日期】    971225
【裁判案由】    詐欺
【裁判全文】
臺灣彰化地方法院刑事判決              97年度易字第1139號
公  訴  人  臺灣彰化地方法院檢察署檢察官
被      告  甲○○
上列被告因詐欺案件，經檢察官提起公訴（97年度偵字第4508、
4796、4999號），本院判決如下：
    主  文
甲○○幫助意圖為自己不法之所有，以詐術使人將本人之物交付
，處有期徒刑陸月，如易科罰金，以新臺幣壹仟元折算壹日。
    事  實
一、甲○○明知個人之帳戶關係自身信用，具有一身專屬性質，
    而在金融機構開立帳戶並無特殊條件限制，一般人均係使用
    自己之帳戶，使用他人之帳戶常與財產犯罪密切相關，而可
    預見收取帳戶之目的係欲隱匿真實身分，以供他人進行詐欺
    犯罪所用，竟仍基於幫助詐欺取財之不確定故意，於民國97
    年4 月18日下午3 時45分許，在臺北市○○○路與民生東路
    口附近某超商，將其所申辦之第一商業銀行彰化分行帳戶（
    帳號：00000000000000號）及華南商業銀行彰化分行帳戶（
    帳號：000000000000號）之存摺各1 本及提款卡各1 張（均
    含密碼），交付予姓名、年籍不詳、年約18、19歲之男子。
    嗣與該名男子共同為詐欺犯行之姓名、年籍不詳成年人等，
    即以甲○○所交付之上揭帳戶為犯罪工具，分別於97年4 月
    18日下午6 時39分許、同日下午8 時許、同日下午10時57分
    許以電話向林慧珊、乙○○與丙○○佯稱：其先前網路購物
    付款方式因操作有誤，致該筆款項設定為分期付款，須依指
    示至自動櫃員機操作始得解除設定云云，致乙○○、林慧珊
    、丙○○均陷於錯誤，而依指示於同日將如附表所示之款項
    匯入甲○○如附表所示之帳戶內，再由姓名、年籍不詳之成
    年人將前揭入帳款項領出，以此等方式詐欺取財得手。
二、案經彰化縣警察局彰化分局及員林分局報告臺灣彰化地方法
    院檢察署檢察官偵查起訴。
    理  由
壹、證據能力部分
一、按被告以外之人於審判外之言詞或書面陳述，除法律有規定
    者外，不得作為證據，刑事訴訟法第159 條第1 項固有明文
    ，惟被告以外之人於審判外之陳述，雖不符合同法第159 條
    之1 至第159 條之4 規定，但經當事人於審判程式同意作為
    證據，法院審酌該言詞陳述或書面陳述作成時之情況，認為
    適當者，亦得為證據，當事人、代理人或辯護人於法院調查
    證據時，知有第159 條第1 項不得為證據之情形，而未於言
    詞辯論終結前聲明異議者，視為有前項之同意，此觀同法第
    159 條之5 規定即明。查本判決後開引用各該被告甲○○以
    外之人於審判外之陳述（包含書面陳述），固皆屬傳聞證據
    ，惟當事人雖知上開證據資料為傳聞證據，仍於本院準備程
    序及審判期日中對各該證據資料均表示同意或無意見而不予
    爭執，且迄至言詞辯論終結前亦未再聲明異議，本院審酌上
    開證據資料製作時之情況尚無違法不當等瑕疵，且與本案具
    有關連性，認為以之作為證據應屬適當，揆諸前開規定，爰
    逕依刑事訴訟法第159 條之5 規定，認前揭證據資料均例外
    有證據能力。
二、另本判決後開引用其餘非供述證據，公訴人及被告均同意有
    證據能力，本院審酌各該證據作成或取得之情形並無違法不
    當，是後述所引用證據之證據能力均無疑義，合先敘明。
貳、實體部分
一、訊據被告甲○○固坦承於上揭時、地分別將上開帳戶存摺及
    提款卡（均含密碼）交付予他人，惟矢口否認有何幫助詐欺
    犯行，辯稱：伊係看報紙廣告欲辦理貸款，對方表示須以其
    帳戶製作薪資轉帳資料，乃將上開2 帳戶之存摺及提款卡交
    付與對方，並非基於幫助詐欺之犯意而為云云。惟查：
  (一)上揭第一商業銀行、華南商業銀行帳戶均為被告所申辦之帳
    戶，且被害人乙○○、林慧珊、丙○○分別係遭他人以上揭
    方式詐騙，而將附表所示之金額匯入如附表所示之被告帳戶
    內，被告上開帳戶確係遭人用為詐欺取財之工具等情，業經
    證人乙○○、林慧珊、丙○○於警詢時證述綦詳，並有上揭
    華南商業銀行帳戶基本資料、客戶歷史交易清單各1 份、上
    揭第一商業銀行存款相關服務性業務申請書暨約定書、歷史
    交易清單各1 份、中華郵政公司自動櫃員機儲戶交易明細表
    2 紙在卷可稽，此部分之事實洵堪認定。
  (二)被告於本院審理時固以上揭情詞置辯，惟其於警詢時係陳稱
    ：伊依照報紙廣告中小額貸款廣告之聯絡電話與對方聯絡，
    對方原本係要求伊出售存簿，伊不肯，對方乃告知若代辦貸
    款成功後，要抽取佣金，故要求被告交付存簿及提款卡，以
    便其領取佣金云云；顯見其於警詢之辯解與其於本院審理時
    之辯解，迥然相異，是其於本院審理時之辯解已難遽予採信
    。再者，倘被告確係為辦理貸款而將帳戶交付與上開姓名、
    年籍不詳成年人（無證據足證係少年或兒童），則於該人失
    聯時，應察覺有異而立即將該帳戶掛失並報警，惟被告竟於
    之後不加聞問，亦未向警局備案，所為已與常情相違；又被
    告係具有一定社會經驗之人，就辦理薪資轉帳紀錄毋庸交付
    提款卡或密碼予對方，應知之甚詳，且被告復自承全然不知
    該代辦人員之年籍資料，且係初次見面，竟率爾將上開2 帳
    戶之存摺、提款卡、密碼交予該不詳之成年人，全無掛心帳
    戶遭人冒用之風險，實與常理有違。凡此皆足徵被告為獲取
    利益而將其存簿交付他人，且預見該姓名、年籍不詳之成年
    人係將該帳戶用於不法用途，為恐己身遭追究刑責，而在該
    人失聯時，未掛失、報警，足認其上揭置辯情詞，純屬子虛
    。
  (三)按金融交易常以存摺、提款卡、密碼、印鑑章等為認證依據
    ，而存款帳戶、存摺及金融卡等，係供個人從事社會經濟活
    動流通資金之用，具有專屬性，且關涉個人財產權益及信用
    ，倘有不明金錢來源，甚而攸關個人法律責任，難認有流通
    使用之可能，縱有特殊情況需交付他人使用，亦必深入瞭解
    用途及合理性後，再行提供使用，方符常情。況近來類如刮
    刮樂、退稅、中獎、代工及盜刷信用卡轉帳等詐騙案件層出
    不窮，詐騙集團多利用他人之人頭帳戶為匯款出入帳戶，不
    僅廣為媒體所披載，亦經政府各機關一再宣導提醒注意，並
    在金融機構內或所設自動提款機置有警示標語或轉帳警示畫
    面，再衡諸現今社會資訊流通之普及程度，顯見倘有陌生人
    不以自己名義申請開立帳戶，反向不特定人收取金融機構帳
    戶使用，帳戶所有人必當懷疑其收取帳戶之目的即在於遂行
    詐取財物等不法犯行。另觀諸被告所提出之報紙廣告（見本
    院卷），被告稱其係撥打00-00000000 號電話與交付上開帳
    戶存摺、提款卡之對象聯絡等語（見本院97年11月11日訊問
    筆錄第2 頁），依該廣告所載「簿子轉5 萬」之標題，依一
    般經驗，顯可懷疑係收購帳戶為不法用途之廣告；被告雖於
    本院審理時另辯稱：當時廣告所載內容為「簿子借款百分百
    」云云，惟一般人皆可以自己名義申辦金融帳戶，帳戶存摺
    對一般人並無特殊經濟價值，惟有犯罪集團為收取不法所得
    ，方有使用他人帳戶之需求，是縱如被告所述，該等廣告標
    題亦顯足啟人疑竇。況依被告於警詢時之辯解，其與對方相
    約見面後，對方即要求其出售存簿，被告顯然於是時已知悉
    該人刊登廣告之本意並非代辦貸款，而在於收購帳戶存摺、
    提款卡，仍枉顧此情，執意將上開2 帳戶之存摺、提款卡交
    付予該名初次見面、亦不知姓名年籍之之不詳男子，顯可預
    見該人將該帳戶之存摺、提款卡用以實施詐欺取財犯行，且
    該人利用上開帳戶詐取財物，並未違背被告本意，是被告主
    觀上應具有幫助他人詐取財物之不確定故意甚明。
  (四)綜上，本件事證明確，被告辯解不足採信，其犯行洵堪認定
    ，應依法論科。
三、論罪科刑之理由
  (一)查本件上開姓名、年籍不詳之成年人共同意圖為自己不法之
    所有，分別以詐術使附表所示之被害人陷於錯誤，而交付財
    物，核渠等所為，均係犯刑法第339 條第1 項詐欺取財罪。
    又按刑法上之幫助犯，係指以幫助之意思，對於正犯資以助
    力，而未參與實施犯罪之行為者而言（最高法院49年臺上字
    第77號判例參照），本案被告提供上開2 帳戶之存摺、提款
    卡（含密碼）等物予姓名、年籍不詳之成年人，供渠等作為
    前揭詐欺取財犯行之工具，顯係基於幫助他人詐欺取財之犯
    意為之，且其提供帳戶予他人之行為，屬刑法詐欺取財罪構
    成要件以外之行為，其既以幫助他人犯罪之意思而參與犯罪
    構成要件以外之行為，且在無證據證明被告係以正犯而非以
    幫助犯之犯意參與犯罪之情形下，依上開說明，應認其所為
    係幫助犯而非正犯行為。
  (二)核被告所為，係犯刑法第30條第1 項、第339 條第1 項幫助
    詐欺取財罪。按被告以一幫助行為，雖正犯為多次詐欺行為
    ，就被告而言，僅有1 次犯罪行為，仍僅成立一幫助犯之罪
    ，最高法院96年度臺非字第245 號判決意旨可資參照，被告
    以一交付上開2 帳戶之存摺、提款卡之幫助行為，侵害附表
    所示3 名被害人之財產法益，乃一行為而觸犯數罪名，為同
    種想像競合犯，僅論以一罪。被告係幫助他人詐欺取財，屬
    幫助犯，爰依刑法第30條第2 項規定，減輕其刑。爰審酌被
    告素行尚佳，惟其任意提供自己所開立之2 個帳戶予不法份
    子使用，其提供帳戶之行為非僅幫助詐騙者遂行詐財目的，
    同時減少詐欺者遭查獲之風險，愈使其肆無忌憚，加深犯罪
    之猖獗，致使社會經濟遭受重大危害，並審酌附表所示被害
    人之受損金額，被告迄未與被害人達成和解並賠償損害，犯
    後未能坦承犯行之犯後態度，暨其犯罪動機、智識程度等一
    切情狀，認公訴人請求量處有期徒刑4 月之刑，尚嫌稍輕，
    爰量處如主文所示之刑，並諭知易科罰金之折算標準，以資
    懲儆。
據上論斷，應依刑事訴訟法第299 條第1 項，刑法第30條第1 項
前段、第2 項、第339 條第1 項、第55條、第41條第1 項前段，
刑法施行法第1 之1 條第1 項、第2 項前段，判決如主文。
本案經檢察官蔡曉崙到庭執行職務。
中    華    民    國    97    年    12    月    25    日
                  刑事第三庭    審判長法官  余仕明
                                法      官  唐中興
                                法      官  楊舒嵐
以上正本證明與原本無異。
如不服本判決應於收受判決後10日內向本院提出上訴書狀，並應
敘述具體理由；其未敘述上訴理由者，應於上訴期間屆滿後20日
內向本院補提理由書 (均須按他造當事人之人數附繕本)「切勿
逕送上級法院」。
告訴人或被害人對於判決如有不服具備理由請求檢察官上訴者，
其上訴期間之計算係以檢察官收受判決正本之日期為準。
中    華    民    國    97    年    12    月    25    日
                                書  記  官  張木松
附表：
┌──┬───┬─────────┬─────────────────┐
│編號│被害人│匯款金額（新臺幣）│            受款帳戶              │
├──┼───┼─────────┼─────────────────┤
│ 一 │乙○○│     8998 元      │甲○○上開第一商業銀行彰化分行帳戶│
├──┼───┼─────────┼─────────────────┤
│ 二 │林慧珊│     29986元      │甲○○上開華南商業銀行彰化分行帳戶│
├──┼───┼─────────┼─────────────────┤
│ 三 │丙○○│     30000元      │              同上                │
└──┴───┴─────────┴─────────────────┘
附錄論罪科刑法條：
中華民國刑法第339條第1項
（普通詐欺罪）
意圖為自己或第三人不法之所有，以詐術使人將本人或第三人之
物交付者，處5年以下有期徒刑、拘役或科或併科1千元以下罰金
。


司法院資訊處製作；財團法人民間司法改革基金會備份。
